【裁判字號】    98,訴,538
【裁判日期】    990208
【裁判案由】    傷害
【裁判全文】
臺灣宜蘭地方法院刑事判決               98年度訴字第538號
公  訴  人  臺灣宜蘭地方法院檢察署檢察官
被      告  丁○○
指定辯護人  本院公設辯護人戊○○
上列被告因傷害案件，經檢察官提起公訴（98年度偵字第2758號
），本院判決如下：
    主  文
丁○○犯傷害致人重傷罪，處有期徒刑壹年捌月。
    犯罪事實
一、丁○○於民國98年5月20日上午10時許，在宜蘭縣南澳鄉○○村○○路30巷4號住處廚房旁，因細故與嚴重酒醉之甲○○發生爭執，其客觀上應可預見從正面徒手推嚴重酒醉之人
    ，當足使該人向後跌倒撞到頭部，而頭部乃人體之神經中樞
    ，關係身體各種機能之正常運作，如受到撞擊，有可能造成
    重大不治之重傷害，然其主觀上竟未預見，而基於普通傷害
    之犯意，出手推當時已嚴重酒醉之甲○○1下，致甲○○重
    心不穩往後跌倒，頭部直接撞擊牆壁，造成硬腦膜、蜘蛛膜
    下出血、頭皮撕裂傷4公分併血腫等傷害，經送醫救治，甲○○因創傷性腦傷合併左側肢體偏癱，呈現重度失智症狀態
    ，日常生活無法自理，需專人24小時照顧，已達於身體及健
    康有重大不治之重傷害程度。
二、案經甲○○告訴及宜蘭縣政府警察局蘇澳分局報告臺灣宜蘭
    地方法院檢察署檢察官偵查起訴。
    理  由
壹、程序方面：
一、按被告以外之人於審判外之言詞或書面陳述，除法律有規定
    者外，不得作為證據，刑事訴訟法第159條第1項定有明文。
    查證人乙○○、丙○○○於警詢中之陳述，均屬於被告以外
    之人於審判外之陳述，被告及其指定辯護人並已否認上開陳
    述之證據能力，復無刑事訴訟法第159條之2至第159條之5例
    外得為證據之情形，則依上開法條規定，上開證人於警詢中
    之陳述，均無證據能力。
二、按被告以外之人於審判外之陳述，雖不符前4條之規定，而
    經當事人於審判程序同意作為證據，法院審酌該言詞陳述或
    書面陳述作成時之情況，認為適當者，亦得為證據，刑事訴
    訟法第159條之5第1項定有明文。本件以下所引被告以外之
    人於審判外之書面或言詞陳述，除證人乙○○、丙○○○於
    警詢中之陳述外，被告及其指定辯護人於審判程序均同意作
    為證據，本院審酌上開書面及言詞陳述作成時之情況，認適
    宜作為證據使用，均有證據能力。
貳、實體方面：
一、訊據被告固坦認：甲○○有於98年5月20日10時許，去伊位
    於宜蘭縣南澳鄉○○村○○路30巷4號之住處廚房找伊，嗣
    甲○○往後跌倒，頭部直接撞擊牆壁，造成硬腦膜、蜘蛛膜
    下出血、頭皮撕裂傷4公分併血腫等傷害，經送醫救治，甲○○因創傷性腦傷合併左側肢體偏癱，呈現重度失智症狀態
    ，日常生活無法自理，需專人24小時照顧，已達於身體及健
    康有重大不治之重傷害程度等情，惟矢口否認有何傷害之犯
    行，辯稱：當時伊在住處的廚房吃麵，當時甲○○自己跑到
    伊住處，站在廚房門前，當時甲○○已經酒醉，要進來，伊
    不讓甲○○進來，因為伊要出去，所以把門關起來，甲○○
    可能是踩到小水溝，跌倒頭撞到牆，伊就去叫甲○○的家屬
    來。伊沒有推甲○○，伊連甲○○的身體都沒有碰到云云。
    惟查：
  (一)上開犯罪事實，業據證人即告訴人甲○○於偵查中指述在卷
    ，並經證人乙○○、丙○○○、江林夢柔、許美珠、李元亮
    、林文俊於偵查中證述明確。又甲○○跌倒後，於98年5月2
    0日10時43分許，送羅東聖母醫院救治後，經診斷受有硬腦
    膜、蜘蛛膜下出血、頭皮撕裂傷4公分併血腫等傷害，嗣經
    鑑定結果，有創傷性腦傷合併左側肢體偏癱，及呈現重度失
    智症之狀態，日常生活無法自理，需專人24小時照顧之事實
    ，則有羅東聖母醫院診斷證明書3份、急診病歷資料、抽血
    檢驗報告及本院98年度禁字第41號民事裁定附卷可佐，是應
    認告訴人甲○○所受上開之傷害，已致刑法第10條第4項第1
    款所定之重傷害結果。此外，復有刑案現場測繪圖、宜蘭縣
    警察局蘇澳分局南澳分駐（派出所）受理各類案件紀錄表各
    1份及現場照片2張在卷可稽，自堪信為真實。
  (二)被告雖以前詞置辯，然：
  1.證人丙○○○於偵查中證稱：伊有看到，當時早上10點很熱
    ，伊在伊家門口坐下，看到甲○○從丁○○門口出來，之後
    被告就推甲○○，在伊住處可以清楚看到被告推倒甲○○的
    情形，因為就對面而已，很近。伊親眼看到甲○○是被被告
    推倒，被告推甲○○，甲○○就跌倒，甲○○跌倒後因為伊
    心臟不好，伊就跑掉沒有看等語屬實（見偵卷第8、55頁）
    ，繼於本院審理時證稱：伊在伊家門口可以看到被告住處的
    門口，二者中間有一點馬路，距離很近。伊在馬路那邊坐下
    來，有看到乙○○的弟弟站起來，被告就從正面推乙○○的
    弟弟1次，後來乙○○的弟弟就在被告住處的水溝那邊跌倒
    ，沒有起來了，被告就跑掉了。乙○○的弟弟跌倒後是仰著
    的。伊和被告沒有仇恨嫌隙。伊有聽到被告說乙○○的弟弟
    為什麼進入他家，被告就推乙○○的弟弟。伊在馬路這邊坐
    下來，被告在距離約2、3步的那邊坐下，有1個人從被告住
    處門出來，被告說有1個人在他住處那邊，被告就站起來，
    那個人剛好走出來，被告就推他，那個人就跌倒了，伊看到
    那個人跌倒，伊心臟不好，就走掉了。被告坐的位置，離他
    推人的位置即甲○○倒地的位置，大約10公尺左右等語在卷
    （見本院卷第51-54頁），互核證人丙○○○前於偵、審時
    所為之證述情節相符。且證人即南澳分駐所員警林文俊於偵
    查中證稱：依現場圖丙○○○住處前的空地上有1個矮牆約1
    公尺，但因為該處是山坡地形，丙○○○住處地勢較高，所
    以從丙○○○住處門口是可以看到被告住宅後方，也可看到
    甲○○倒臥住置的狀況等語（見偵卷第22頁）；證人即甲○○之兄乙○○於本院審理時證稱：丙○○○住處那邊比較高
    ，被告那邊比較低。從丙○○○家看過來，可以看得到被告
    的後門等語（見本院卷第58頁）；證人丙○○○亦證稱：伊
    是坐在伊家門口靠馬路的位置，剛好可以看到被告的後門，
    沒有被舊房子的牆擋住，牆是在被告住處後門的旁邊等語明
    確（見本院卷第59頁），顯見證人丙○○○於案發當時所在
    位置，確實係可以清楚看見被告之舉止無訛。
  2.再者，被告供承：稍早時候，伊原本是坐在丙○○○的旁邊
    ，距離大約4步而已。之後伊在住處廚房門看到甲○○，甲○○是喝得爛醉，擋在廚房門那邊，說要進去伊的家裡，伊
    不讓甲○○進來，叫甲○○離開，甲○○不離開，因為伊要
    出去，所以就把門關起來。後來伊有看到甲○○跌倒後是仰
    躺，伊要走上去問甲○○家人時，才看到丙○○○坐在她家
    前面那邊等語在卷（見本院卷第55、35、64、65頁）；另被
    告與甲○○發生爭吵，係因為甲○○到被告家廚房，好像是
    甲○○要開冰箱吃東西。丙○○○於案發後有跟南澳鄉民代
    表會主席李元亮及乙○○說她看到被告推甲○○，甲○○跌
    倒。甲○○跌倒後，是仰倒在該處等情，亦據證人即南澳鄉
    民代表會主席李元亮、甲○○之兄嫂乙○○、江林夢柔及妹
    妹許美珠證述屬實（見偵卷第53、65、66、67頁、本院卷第
    55頁），均核與證人丙○○○前揭證稱：案發前伊坐在伊住
    處前的馬路這邊，被告係在距離約2、3步的馬路那邊坐下，
    伊有聽到被告說乙○○的弟弟為什麼進入他家，後來乙○○
    的弟弟就在被告住處的水溝那邊跌倒，他是仰著的等情相符
    。再參以證人丙○○○之年紀已71歲有餘，與被告並無何仇
    怨嫌隙存在（見本院卷第53、64頁），而證人丙○○○與被
    告及甲○○又均僅係鄰居關係，實無於偵、審中設詞誣陷被
    告之必要。因此，證人丙○○○於偵、審時所為「被告於上
    開時、地，確實有徒手推當時已酒醉之甲○○，致甲○○往
    後跌倒，仰躺不起」等本案主要情節之證述，應可採信。被
    告空言否認有徒手推倒甲○○云云，顯屬卸責之詞，不足採
    信。
  3.至於證人甲○○於98年7月17日偵查中雖證稱：伊被推之後
    ，頭先撞到拖車車尾，之後撞到水泥地，伊是前額撞到拖車
    尾巴，之後伊往後倒撞到水泥地就暈倒。伊雖然是後背被推
    ，但伊確定是丁○○推伊。另外當時有伊哥哥及哥哥同學在
    場等語（見偵卷第18、19頁），惟參諸證人乙○○證稱：甲○○的意識有時候不清楚，有時候清楚。甲○○頭部受創，
    有時候講話不清楚。伊及伊哥哥於案發當時並不在場，伊是
    下班後，伊老婆跟伊說甲○○受傷，才知道此事等語（見偵
    卷第6頁、第18頁反面、本院卷第56、57、55頁），且證人
    甲○○前揭所述，亦核與被告及證人丙○○○分別陳稱：
    被告─告訴人並沒有撞到拖車，案發當時只有伊與甲○○在
    場，沒有其他人；丙○○○─被告是從正面推甲○○，當
    時附近沒有停拖車，也沒有車子經過等情不相符合（見本院
    卷第52、53頁）。再觀諸本院於98年9月8日依據羅東聖母醫
    院98年8月31日天羅聖民字第841號函附精神鑑定報告書所載
    ：「認甲○○經臨床診斷為(一)創傷性腦傷，合併左側肢體偏
    癱；(二)呈現重度失智症之狀態。鑑定時，判斷其之精神狀態
    已達於完全無法處理自身事務之程度。」等內容，以98年度
    禁字第41號民事裁定宣告甲○○為禁治產人，復有本院該民
    事裁定附卷可稽（見偵卷第72頁）。從而，證人甲○○於98
    年7月17日之記憶及陳述能力，是否完全清楚毫無欠缺，即
    非無疑。參以證人丙○○○前揭所述可採，已詳如前述，故
    要難遽以證人甲○○之指述與證人丙○○○前揭證詞有所出
    入，即認證人丙○○○前揭證詞全部不可採，併此敘明。
  (三)按刑事法上之加重結果犯，以行為人對於加重結果之發生有
    預見之可能，能預見而不預見者為要件。刑法第277條第2項
    後段之傷害致重傷罪，係對於犯普通傷害罪致發生重傷害結
    果所規定之加重結果犯，依同法第17條之規定，以行為人能
    預見其重傷害結果之發生而不預見為要件，而此所謂能預見
    自亦又指客觀情形而言，與加害人本身主觀上有無預見之情
    形不同，倘加害人主觀上已有預見，而結果之發生又不違背
    其本意時，則屬刑法第13條第2項所規定間接故意之範疇，
    無復論以加重結果犯之餘地（最高法院90年度台上字第6092
    號判決亦同此見解）。查被告既陳明甲○○於案發時，係嚴
    重酒醉之人（見警卷第2頁、偵卷第21、68頁、本院卷第55
    、59頁），當知悉甲○○之站立平衡能力會有相當程度之減
    損，倘從正面推甲○○，將使甲○○因此跌倒撞傷，卻仍出
    手推甲○○1下，顯見被告有傷害之犯意至明。又依前述被
    告與甲○○於案發前發生爭執之原因，2人於事發前並無深
    仇大恨，及被告之行為方式係徒手推甲○○、次數僅有1下
    等情節觀之，難認其行為初始，主觀上有欲使甲○○發生重
    傷害結果之意欲與決心，故被告所為，應係基於普通傷害之
    犯意，而非使人重傷之犯意。又被告主觀上雖無致使甲○○
    發生重傷害結果之故意，但從正面徒手推嚴重酒醉之人，當
    足使該人向後跌倒撞到頭部，而頭部乃人體之神經中樞，關
    係身體各種機能之正常運作，如受到撞擊，有可能造成重大
    不治之重傷害結果，乃一般心智健全者所能認識，亦即在客
    觀上顯有預見之可能性，被告主觀上竟未預見，仍從正面徒
    手推甲○○之身體，而被告之傷害行為與甲○○所受重傷害
    之結果，復有相當因果關係，則被告自當就該加重結果負擔
    刑責。是以，被告前揭行為所該當者，應認係以傷害人之身
    體之犯行，因而致重傷之加重結果。
  (四)綜上所述，本件事證明確，被告傷害致人重傷之犯行，足以
    認定。
二、核被告所為，係犯刑法第277條第2項之傷害致人重傷罪。按
    犯罪之情狀顯可憫恕，認科以最低度刑仍嫌過重者，得酌量
    減輕其刑，刑法第59條定有明文。考其立法理由：科刑時原
    即應依第57條規定審酌一切情狀，尤應注意該條各款所列事
    項，以為量刑標準，本條所謂「犯罪之情狀可憫恕」，自係
    指裁判者審酌第57條各款所列事項以及其他一切與犯罪有關
    之情狀之結果，認其犯罪足堪憫恕者而言，即必於審酌一切
    之犯罪情狀，在客觀上顯然足以引起一般同情，認為縱予宣
    告法定最低刑度猶嫌過重者，始有其適用（參見最高法院38
    年臺上字第16號、45年臺上字第1165號、51年臺上字第899
    號判例意旨）。查被告前揭傷害行為，固然非是，然被告與
    甲○○原係鄰居並無仇怨，單純係為了驅離甲○○，一氣之
    下，未經深思熟慮，始出手推甲○○1下，而造成甲○○上
    述之重傷害，此結果並非其本意，其惡性應非鉅大，本院衡
    其犯罪情狀等，認其所犯尚堪憫恕，縱量處最低刑3年有期
    徒刑，仍嫌過重，爰依刑法第59條之規定減輕其刑。爰審酌
    被告與甲○○發生爭執之原因、徒手推甲○○之目的、手段
    、犯罪時所受之刺激、其所為造成甲○○受有難以回復之重
    傷害結果，暨衡其素行、犯後否認犯行，尚未見悔意之態度
    等一切情狀，量處如主文所示之刑。
據上論斷，應依刑事訴訟法第299條第1項前段，刑法第277條第2
項、第59條，判決如主文。
本案經檢察官張立言到庭執行職務。
中    華    民    國    99    年    2     月    8     日
                  刑事第三庭  審判長法  官  黃永勝
                                    法  官  謝佩玲
                                    法  官  陳映佐
以上正本證明與原本無異。
如不服本判決應於收受送達後十日內向本院提出上訴書狀，並應
敘述具體理由；其未敘述上述理由者，應於上訴期間屆滿後二十
日內向本院補提理由書(均須按他造當事人之人數附繕本)「切勿
逕送上級法院」。
                                    書記官  翁靜儀
中    華    民    國    99    年    2     月    10    日
附錄法條：
刑法第277條第2項：
犯前項之罪因而致人於死者，處無期徒刑或7年以上有期徒刑；
致重傷者，處3年以上10年以下有期徒刑。

司法院資訊處製作；財團法人民間司法改革基金會備份。
